【裁判字號】    97,訴,138
【裁判日期】    970403
【裁判案由】    商標異議
【裁判全文】
臺北高等行政法院判決
                                     97年度訴字第138號
                              .
原      告  甲○○
送達代收人  乙○○
被      告  經濟部智慧財產局
代  表  人  王美花（局長）住同上
訴訟代理人  丁○○
參  加  人  丙○○
上列當事人間因商標異議事件，原告不服經濟部中華民國96年12
月25日經訴字第9606080130號訴願決定，提起行政訴訟，經本院
命參加人獨立參加訴訟，本院判決如下：
    主  文
原告之訴駁回。
訴訟費用由原告負擔。
    事  實
一、事實概要：緣參加人丙○○於民國94年7月6日以「台灣食補
    及圖」商標，指定使用於商標法施行細則第13條所定商品及
    服務分類表第29類之「肉類及其製品、薑母鴨、家禽（非活
    體）、非活體水產、魚漿製品、肉類速食調理包、冷凍海鮮
    速食調理包...」等商品，向被告申請註冊，經核准列為註
    冊第0000000號商標（下稱系爭商標，如附件圖1）。嗣原告
    於95年6月16日以該商標之註冊有違商標法第23條第1項第12
    、13及14款之規定，對之提起異議，案經被告審查，認系爭
    商標與據以異議之註冊第0000000號「紅面及圖帝王食補」
    （下稱據爭商標1，如附件圖2）、第0000000、0000000、
    0000000號「帝王食補及鴨圖」（下稱據爭商標2，如附件圖
    3）、第923436號「鴨圖」（下稱據爭商標3，如附件圖4）
    、第0000000號「KING DUCK帝王食補及圖」（下稱據爭商標
    4，如附件圖5）等商標均不構成近似，無違前揭各條款規定
    ，以96年8月28日中台異字第950793號商標異議審定書為「
    異議不成立」之處分。原告不服，提起訴願，訴願經遭駁回
    ，遂向本院提起行政訴訟。
二、兩造聲明：
  (一)原告聲明求為判決（原告未於言詞辯論期日到場，聲明及陳
    述依其起訴狀所載）：
    1.關於註冊第0000000 號「台灣食補及圖」商標異議案申請
      不成立之原處分及訴願決定均撤銷。
    2.訴訟費用由被告負擔。
  (二)被告聲明求為判決：
    1.駁回原告之訴。
    2.訴訟費用由原告負擔。
  (三)參加人聲明（參加人未於言詞辯論期日到場，聲明及陳述依
    其參加答辯理由狀所載）：
    1.駁回原告之訴。
    2.訴訟費用由原告負擔。
三、兩造之爭點：系爭商標指定使用於商標法施行細則第13條所
    定商品及服務分類表第29類之「肉類及其製品、薑母鴨、家
    禽（非活體）、非活體水產、魚漿製品、肉類速食調理包、
    冷凍海鮮速食調理包... 」等商品，是否有違商標法第23條
    第1 項第12款、第13款及第14款之規定，而應撤銷註冊？
  (一)原告主張之理由：
    1.查商標法之制定，係為了保障商標權及消費者利益，維護
      市場公平競爭，促進工商企業正常發展之目的。商標具有
      表彰商品來源、保證商品品質及作為商品廣告之功能，為
      營業信譽之標誌，係權利人努力經營之所得，基於公平正
      義之考量，自不容許他人恣意攀附竊取不正利益。是以商
      標法第23條即明文列示諸款不得註冊之事由，其中第12款
      、第13款、第14款即係為了保護申請或使用在先之商標權
      利人，於商標權受他人侵害時，依法可給予之救濟途徑。
      今據爭諸商標係由創始人田正德打下穩固基礎，迄今已邁
      入第五代，門市更是遍佈全台，為擴展薑母鴨王國原告更
      遠赴對岸投資開設店面，是以據爭諸商標經長久使用實已
      為相關消費者及業者所知悉，屬著名商標，而參加人竟以
      如此相似於原告著名商標之圖樣，指定使用於相類似商品
      上，已有違商標法第23條第1 項第12款、第13款、第14款
      規定，依法自不得註冊，茲將系爭商標違反情狀一一臚列
      如下。
    2.系爭商標有違商標法第23條第1項第12款之情事：
      按商標圖樣「相同或近似於他人著名商標或標章，有致
        相關公眾混淆誤認之虞，或有減損著名商標或標章之識
        別性或信譽之虞者」，不得註冊；查本款之立法目的旨
        在擴大保護著名商標之商標權範圍，避免他人以搭便車
        之行為破壞交易市場之競爭秩序，並造成相關公眾之混
        淆誤認，而影響著名商標權人及相關公眾之權益。經查
        構成本款之要點有三，分別為「近似與否」、「著名與
        否」、及「是否有致相關公眾混淆誤認之虞，或有減損
        著名商標或標章之識別性或信譽之虞」。
      近似與否：
        (1)依「混淆誤認之虞審查基準」5.2.1 揭示，商標近似
          之意義係指二商標予人之整體印象有其相近之處，若
          其標示在相同或類似的商品／服務上時，具有普通知
          識經驗之消費者，於購買時施以普通之注意，可能會
          有所混淆而誤認二商品／服務來自同一來源或誤認不
          同來源之間有所關聯。
        (2)今二商標圖樣組成近似：據爭「帝王食補」之商標組
          成約略為方型框紅面番鴨圖案，並於其下方型框中內
          鋪陳「帝王食補」之字樣；系爭「台灣食補及圖」之
          商標組成也為圓型框紅面番鴨圖案及台灣食補之字樣
          。就商標整體外觀來觀察，皆為圓形框紅面番鴨圖案
          及「XX食補」字樣，以具有普通知識經驗之消費者，
          於購買時極容易產生近似之印象。
        (3)不專用之部分仍應比對：依混淆誤認之虞審查基準5.
          2.12，商標圖樣中有聲明不專用之部分者，在與其他
          商標間判斷近似時，仍應就包括聲明不專用之部分為
          整體比對。今據爭「帝王食補」商標雖有將「食補」
          聲明不在專用之列，然在與系爭商標相比對時仍應予
          以考量。是據爭諸商標已經以紅面番鴨圖樣及中文「
          帝王食補」註冊或使用多數個相同類型之商標，而形
          成一種系列商品之形象（混淆誤認之虞審查基準5.2.
          10），且系爭商標使用於與相同或極為類似據爭諸商
          標之商品，當消費者看見系爭商標圖樣時，極有可能
          使消費者誤以為與原告為同一來源之系列商品。
      著名與否：
        (1)依商標法施行細則第16條，指有客觀證據足以認定已
          廣為相關事業或消費者所普遍認知者；而參酌著名商
          標或標章認定要點3 及4 可知，商標為其所使用商品
          或服務之實際可能消費者、或涉及經銷管道之人、或
          經營之相關業者，三者中有其一所普遍認知者，即應
          認定為著名之商標。查原告之據爭商標所使用商品或
          服務，在實際使用上已廣為實際消費者或經營之相關
          業者所普遍認知，茲舉相關事證如下：
        (2)帝王食補薑母鴨由開創人田正德先生（亦即據爭諸商
          標權人之前手）於70年10月於板橋創立，以「3天開
          店，60天完全回收」為目標，76年即擁有百家門市，
          至今門市風格已歷經四代之轉變、邁入堂堂第五代。
          而田正德先生對全台薑母鴨相關產業之貢獻卓著，獲
          有「台灣第一薑母鴨王」之美稱，其辭世時全台千家
          薑母鴨店停業一天以示悼念，生前對薑母鴨相關產業
          之不遺餘力，除有中國畜牧雜誌與洪福隆先生、陳明
          造先生合撰「家飼番鴨的歷史」外，亦努力開發更多
          元化的薑母鴨食品，並成為台灣薑母鴨產業促進協會
          之理事長，現任理事長甲○○先生（即據爭商標權人
          ）弟承兄志，亦繼續致力於薑母鴨相關業務之拓展。
        (3)此外，據爭諸商標亦吸引報章媒體爭相採訪：據爭諸
          商標於系爭商標申請前即為著名，至系爭商標申請前
          （94年7 月6 日），有88年養生坊、89年日本「新竹
          風」、90年中華日報、91年11月ETtoday 東森新聞
          報有關帝王薑母鴨抓侵權事件之報導、同年12月新浪
          新聞網及ETtoday 東森新聞報關於假米酒事件之報導
          ，農委會藉帝王薑母鴨舉辦促銷之活動…等。原告亦
          於2005年8 月，將「帝王食補」推展至大陸，第一家
          店於同年11月在山東省菏澤市曹縣正式營業，並緊鑼
          密鼓計畫拓展至大陸及港澳地區。而為了使「帝王食
          補」此佔台灣薑母鴨龍頭的商標，能打入大陸市場，
          原告投入難以計算的金額在宣傳「帝王食補」及籌備
          相關事宜，當地媒體對於「帝王食補」亦有相關報導
          ，此皆足以證明據爭諸商標於系爭商標申請日前已為
          著名。
        (4)依「混淆誤認之虞審查基準」5.6.2 要點所示，如相
          關消費者對於衝突之二商標僅熟悉其中之一者，則就
          該較為被熟悉之商標，應予較大之保護。今由上開證
          據資料可知，據爭諸商標「帝王食補」自70年成立以
          來，對於商品或服務之開發及宣傳不遺餘力，已廣為
          相關同業及公眾對其商標產生認識並與他人之商品或
          服務相區別，具有高度之識別性，自有認其為著名商
          標而加強保護之必要，且「帝王食補」亦為消費者所
          熟知並用以與其他業者相區別之依據，以據爭諸商標
          全台有眾多連鎖及加盟店之情形考量，他人稍有攀附
          即易使相關消費者誤認為同一來源之可能，故據爭諸
          商標既為著名，自宜受商標法較大之保護，以杜他人
          搭便車妨礙市場公平競爭之秩序，並維護相關消費者
          之權益及貫徹本法之立法精神與旨趣。
        (5)承上，二商標為近似商標，且據爭諸商標於系爭商標
          申請註冊前已臻著名，二商標予人之寓目印象依一般
          普通知識經驗之消費者於購買時施以普通之注意下，
          確有致消費者誤認系爭商標所指定使用之商品或服務
          ，係由著名商標權人（即原告）所參與、授權、或贊
          助之印象，而使相關公眾對二商標所表彰之商品來源
          或產製主體實有發生混淆誤認之虞。
    3.系爭商標有違商標法第23條第1項第13款規定之情事：
      商標「相同或近似於他人同一或類似商品或服務之註冊
        商標或申請在先之商標，有致相關消費者混淆誤認之虞
        者」，不得註冊；查是否合乎本款乃以「商標近似」與
        「商品或服務類似」為判斷「混淆誤認之虞」最主要之
        因素。
      商標近似：
        (1)今系爭商標「台灣食補」乃於94年7 月6 日申請註冊
          、95年4 月1 日公告，而據爭諸商標則為原告於88年
          12月30日起，以「鴨圖」申請註冊之一系列商標（註
          冊第0000000 號、第0000000 號、第0000000 及0000
          000 號、第0000000 號、第0000000 號、第0000000
          號「帝王食補及鴨圖」，第0000000 號、第0000000
          號、第0000000 號、第0000000 號、第0000000 號、
          第0000000 號、第0000000 號、第173803號、第0000
          000 號、第0000000 號、第966814號、第923436號、
          第913177號「鴨圖」；第0000000 號、第0000000 號
          、第0000000 號、第0000000 號、第0000000 號、第
          0000000 號「KING DUCK 帝王食補及鴨圖」及第0000
          000 號、第0000000 號、第173724號「紅面及圖帝王
          食補」），其中最晚申請者為94年1 月21日申請、94
          年11月16日公告之註冊第0000000 號「帝王食補及鴨
          圖」商標，其申請日皆早於系爭商標之申請。
        (2)依「混淆誤認之虞審查基準」5.2.3 ，判斷商標近似
          ，應以商標圖樣整體為觀察。今消費者對原告據爭諸
          商標之認識為「帝王食補」、「帝王食補及鴨圖」已
          如前述，故其與系爭商標同為以「xx食補及鴨圖」所
          組成者，於異時異地隔離觀察言，僅「台灣」與「帝
          王」細微部分之差異；且從主要部分觀察，帝王食補
          之「鴨圖」和台灣食補之「鴨圖」為此商標之顯著部
          分，給予商品／服務之消費者關注或者是後留在其印
          象中自為此鴨圖,而「鴨圖」雖為日常生活經驗中所
          常見者，惟系爭商標之鴨圖和據爭諸商標之鴨圖皆為
          紅面番鴨圖樣,僅以鴨頭之方向些微不同處，實難令
          商品／服務消費者發現此細微部分之差異。
        (3)再者，原告前有二件商標近似之異議審定在案：原告
          第0000000 及191334號「三王食補及圖」商標之異議
          審定在案，其商標以「XX食補及鴨圖」所構成，概念
          上予人之寓目印象相彷彿，且一般消費者都是憑著對
          商標未必清晰完整的印象，在不同時間或地點來作重
          複選購的行為; 系爭商標與據爭諸商標皆為「鴨圖」
          及「XX食補」之字樣，異時異地隔離觀察，有使普通
          知識經驗之商品購買人產生混同誤認之虞，應屬構成
          近似之商標。
      二商標所指定使用之商品同一：系爭商標申請註冊為商
        標法施行細則第13條之「肉類及其製品，薑母鴨，家禽
        （非活體），非活體水產，魚漿製品，肉類速食調理包
        ，冷凍海鮮速食調理包，肉汁，肉湯，藥膳肉湯，高湯
        ，乾製果蔬，冷凍果蔬，脫水果蔬，糖漬果蔬，蛋，肉
        精，冷凍豆腐，冷凍人造肉速食調理包。」，今原告據
        爭商標所指定使用之商品亦同屬第29類，故二商標所指
        定使用之商品為同一。
      有致相關消費者混淆誤認之虞：
        (1)查混淆誤認之類型並非僅指商品或服務之相關消費者
          會誤認二商標為同一來源；雖不誤認為同一商標，但
          極有可能誤認為同一來源之系列商品或服務，或誤認
          二商標之使用者間存在關係企業、授權、加盟、或其
          他類似關係者亦屬之。
        (2)依同基準5.2.2 ，商品性質的不同會影響其消費者的
          注意程度，例如消費者對於普通日常消費品之注意程
          度較低，故對二商標間之差異辨識亦較弱，容易產生
          近似之印象。今二商標所指定使用之商品同為商標法
          施行細則第13條第29類之「肉類及其製品，薑母鴨，
          家禽（非活體），非活體水產，魚漿製品，肉類速食
          調理包，冷凍海鮮速食調理包，肉汁，肉湯，藥膳肉
          湯，高湯，乾製果蔬，冷凍果蔬，脫水果蔬，糖漬果
          蔬，蛋，肉精，冷凍豆腐，冷凍人造肉速食調理包。
          」等商品，其為一般日常生活中所常見或常被購買之
          日常消費商品，則二商標間稍有近似，極易使消費者
          產生混淆誤認；今二商標同以「XX食補及鴨圖」為商
          標，則於具一般普通知識經驗之購買者於購買時施以
          普通之注意下，極有可能認二商標為同一來源、或同
          一來源之系列商品或服務、或二商標之使用人間存在
          關係企業... 等類似關係。
    4.系爭商標有違商標法第23條第1項第14款規定之情事：
      商標「相同或近似於他人先使用於同一或類似商品或服務
      之商標，而原告因與該他人間具有契約、地緣、業務往來
      或其他關係，知悉他人商標存在者」，不得註冊；本款目
      的在保護商標之先使用者，避免他人因上述因素剽竊而侵
      害先使用人之商標權益。承上述，本件據爭諸商標屬著名
      商標，衡酌據爭諸商標使用廣泛之程度及分店遍及全台、
      又經報章媒體多次採訪，系爭以如此近似於據爭商標之圖
      樣，復指定使用於相同或類似之第29類商品，實難推諉其
      有不知原告據爭諸商標存在之情事。
  (二)被告主張之理由：
    1.按商標法第23條第1 項第12款規定，商標「相同或近似於
      他人著名商標或標章，有致相關公眾混淆誤認之虞，或有
      減損著名商標或標章之識別性或信譽之虞者」；同條項第
      13款規定: 商標「相同或近似於他人同一或類似商品或服
      務之註冊商標或申請在先之商標，有致相關消費者混淆誤
      認之虞者」及同條項第14款規定：商標「相同或近似於他
      人先使用於同一或類似商品或服務之商標，而申請人因與
      該他人間具有契約、地緣、業務往來或其他關係，知悉他
      人商標存在者」，不得註冊。惟前揭條款之適用應以兩造
      商標或標章構成相同或近似為要件之一。商標近似係指二
      商標予人之整體印象有其相近之處，若其標示在相同或類
      似的商品／服務上時，以具有普通知識經驗之消費者，於
      購買時施以普通之注意，可能會有所混淆而誤認二商品／
      服務來自同一來源或誤認不同來源之間有所關聯（被告公
      告之「混淆誤認之虞」審查基準5.2.1 參照）。商標近似
      之判斷得就二商標外觀、觀念及讀音為觀察。
    2.查本件系爭商標，與據爭諸商標（參異議申請書及所附證
      據資料）相較，二者圖樣上圖形固均以鴨子作為設計主體
      ，然鴨子為自然界習見動物，又以鴨子造型作為圖樣使用
      於肉類及其製品等商品而註冊之商標亦不乏其例，顯示相
      關業者使用以家禽作為設計圖樣以隱喻其提供服務內容之
      暗示性商標，應為多見，一般情況下尚不致因業者採用相
      同之動物作為商標設計，消費者即認為其係來自相同之營
      業主體。再者本件觀諸二造商標圖樣，系爭商標之設計係
      於土黃色圓形外框內置一正面頭部往後彎曲身體渾厚之黑
      色鴨圖，據爭諸商標則以側面鴨圖為其設計主體，二造商
      標之外觀設計意匠不同；況系爭商標另結合「台灣食補」
      ，與據爭諸商標或結合有「紅面帝王食補」、「帝王食補
      」、「KING DUCK 帝王食補」」等字顯然不同，二者商標
      圖樣整體予人印象差別明顯，以具有普通知識經驗之消費
      者，於購買時施以普通之注意，客觀上應不難分別其來自
      不同之營業主體，自無使人有所混淆而誤認二商標商品為
      來自同一來源或誤認不同來源之間有所關聯之虞，非屬構
      成近似之商標。揆諸前揭說明，本件應無前揭條款規定之
      適用。
  (三)參加人主張之理由：
    1.按商標「相同或近似於他人著名商標或標章，有致相關公
      眾混淆誤認之虞，或有減損著名商標或標章之識別性或信
      譽之虞者。」、「相同或近似於他人同一或類似商品或服
      務之註冊商標或申請在先之商標，有致相關消費者混淆誤
      認之虞者。」或「相同或近似於他人先使用於同一或類似
      商品或服務之商標，而申請人因與該他人間具有契約、地
      緣、業務往來或其他關係，知悉他人商標存在者。」不得
      註冊，固為商標法第23條第1 項第12、13及14款本文所明
      定。惟前揭各條款規定之適用均以二造商標相同或構成近
      似為前提要件，且判斷二商標是否近似，應以商標圖樣整
      體為觀察，即由商標呈現在商品／服務之消費者眼前的是
      整體圖樣，而非割裂為各部分分別呈現。是以，判斷商標
      是否近似或有無致混淆誤認之虞，應就商標「整體」予以
      綜合審認，方屬客觀。
    2.查系爭商標與據爭諸商標圖樣相較，其圖樣上之圖形雖均
      為鴨子設計圖，惟整體觀之，其設計概念明顯不同，系爭
      商標之設計係於土黃色圓形外框內置一正面頭部往後彎曲
      身體渾厚之黑色鴨圖，據爭諸商標則以側面鴨圖為其設計
      主體，且系爭商標圖樣上尚有中文「台灣食補」足資與據
      爭諸商標或結合有「紅面帝王食補」、「帝王食補」、「
      KING DUCK 帝王食補」等文字作區辨。二者商標圖樣整體
      予人印象差別明顯，以具有普通知識經驗之消費者，於購
      買時施以普通之注意，消費者實足以辨識二者之不同，故
      二造非屬近似商標，自無首揭各條款規定之適用。
    3.次按，商標之文字、圖形、記號、顏色、聲音、立體形狀
      或其聯合式，對於商品／服務之相關消費者所呈現識別商
      品／服務來源之功能，因其商標特徵的不同而有強弱之別
      。原則上創意性的商標識別性最強，而以習見事物為內容
      的任意性商標及以商品／服務相關暗示說明為內容的暗示
      性商標，其識別性即較弱（被告公告之「混淆誤認之虞」
      審查基準5.1 參照）。惟查「鴨子」係一般人生活經驗所
      常見之自然界動物，不具高度識別性，以其為主之設計圖
      案作為商標圖樣指定使用於肉類及其製品等商品，不乏其
      例，有被告商標檢索資料附卷可稽，是衡酌中文「鴨子」
      係屬習見動物，尚難認係為原告之獨創，自不應予原告或
      任何人所專斷使用，是以習見動物為主要設計之商標所受
      到的保護自無法如同創意性商標所獲得之保護來得大，其
      是否構成近似，應就整體商標圖樣具體判斷，尚不得以其
      圖樣上均有鴨子圖形即遽指為近似之商標。
    4.商標法第23條第1 項第12款前段規定之立法意旨，乃在避
      免相關公眾對於商品或服務來源產生混淆誤認之虞，因此
      於適用本法第23條第1項第12款前段規定時，關於判斷有
      無混淆誤認之虞，除考量兩造商標是否近似暨其近似程度
      、據爭商標是否著名暨其著名程度外，尚須考量商標識別
      性的強弱、兩造商標所指定使用商品或服務之類似程度等
      因素綜合判斷之。是以，考量所爭議之「鴨子」並非原告
      所獨創，其他廠商於各種不同類別之商品或服務獲准註冊
      情形所在多有，故其商標識別性顯屬較弱，且二商標之設
      計意匠亦有不同，消費者尚可辨識其分屬不同主體。相關
      公眾實不易發生混淆之情形，故綜上因素加以判斷，系爭
      商標之註冊，客觀上應無致相關公眾對其所表彰商品之產
      製主體或營業主體發生混淆誤認之虞。
    5.再按，商標法第23條第1 項第14款規定：商標「相同或近
      似於他人先使用於同一或類似商品或服務之商標，而申請
      人因與該他人間具有契約、地緣、業務往來或其他關係，
      知悉他人商標存在者」，不得註冊。本款之適用，除以二
      造商標構成相同或近似為要件之一，尚需二造商標使用於
      同一或類似商品或營業，及申請人因與該他人間具有契約
      、地緣、業務往來或其他關係，知悉他人商標存在，申請
      人復未徵得該他人同意，搶先申請註冊始足當之。本件二
      造商標縱有主體之「鴨子設計圖」，惟「鴨子」不具高度
      識別性，而原告未具體舉證商標權人如何因與其間有契約
      、地緣、業務往來或其他關係，而知悉其商標存在之事實
      檢證釋明，僅自稱據爭系列商標已達著名程度，推論商標
      權人於系爭商標申請註冊前應已知悉據爭商標之存在，其
      主張顯不足採，更難逕自認定系爭商標有以不正競爭行為
      搶先申請註冊之情形，從而商標權人以本件系爭商標申請
      註冊，自無前揭法條規定之適用。
    理  由
一、程序部分：原告經合法通知，無正當理由而未於言詞辯論期
    日到場，核無行政訴訟法第218 條、民事訴訟法第386 條各
    款所列情形，爰依被告之聲請，由其一造辯論而為判決。
二、實體部分：
  (一)按商標「相同或近似於他人著名商標或標章，有致相關公眾
    混淆誤認之虞，或有減損著名商標或標章之識別性或信譽之
    虞者。」、「相同或近似於他人同一或類似商品或服務之註
    冊商標或申請在先之商標，有致相關消費者混淆誤認之虞者
    。」或「相同或近似於他人先使用於同一或類似商品或服務
    之商標，而申請人因與該他人間具有契約、地緣、業務往來
    或其他關係，知悉他人商標存在者。」不得註冊，固為商標
    法第23條第1項第12、13及14款本文所明定。惟前揭各條款
    規定之適用均以二造商標相同或構成近似為前提要件。次按
    ，所謂「商標近似」之意義係指二商標予人之整體印象有其
    相近之處，若其標示在相同或類似的商品/服務上時，具有
    普通知識經驗之消費者，於購買時施以普通之注意，可能會
    有所混淆而誤認二商品/服務來自同一來源或誤認不同來源
    之間有所關聯。又商標給予商品/服務之消費者的印象，可
    以就商標整體的外觀、觀念或讀音為觀察。
  (二)經查，系爭商標係由一鴨子設計圖形及中文「台灣食補」所
    組成，該鴨子圖形為朝左坐姿，鴨身可見黑色羽毛之圖案；
    而據爭諸商標圖樣，則為鴨子圖形結合中文「帝王食補」、
    「紅面」置於一長框中而成，或為鴨子圖形結合中文「帝王
    食補」置於一長框中而成，或由一方框內置一鴨子圖所構成
    ，或由外文「KING DUCK」及中文「帝王食補」環繞於圓形
    框中，中間再置一鴨子圖所構成，或一雙線圈圈中間再置一
    鴨子圖所構成，該鴨子為朝右站姿，可見直立之鴨足。兩造
    商標相較，其圖樣上之圖形雖均為鴨子設計圖，惟整體觀之
    ，一為正面朝左坐姿身體渾厚可見黑色羽毛之鴨子（系爭商
    標），一為側面朝右站姿可見鴨足之鴨子（據爭商標），二
    者就「鴨子」圖樣設計概念明顯不同。且系爭商標圖樣上尚
    有中文「台灣食補」足資與據爭商標區辨，而據爭商標雖有
    中文「帝王食補」等文字，然其中之中文「食補」二字業經
    原告聲明不在專用之內，因此據爭商標之「食補」二字並非
    作為與他人之商品或服務相區辨之標識，是以據爭商標圖樣
    予人寓目印象深刻者乃分別為側面朝右站立鴨子圖案及中文
    「帝王」、「紅面」及外文「KING DUCK」等文字，與系爭
    商標之正面朝左坐姿鴨子圖案及中文「台灣食補」文字相較
    ，整體構圖意匠尚屬有別，若系爭商標標示在相同或類似的
    商品/服務上時，以具有普通知識經驗之消費者，於購買時
    施以普通之注意，並非不可區辨，應非屬構成近似之商標。
  (三)原告雖主張二商標之主要部分均為相同之「鴨子圖形」，而
    整體觀察之，僅鴨頭面向左、右、站姿、坐姿及鴨足有無之
    不同外，其他別無差異，於一般普通知識經驗之消費者瞬目
    或憑不確定且模糊的記憶於不同時空為重覆選購之行為時，
    亦無法避免產生混淆誤認之可能，故二商標屬近似云云。然
    查，「鴨子」係一般人生活經驗所常見之自然界動物，以其
    為主之設計圖案作為商標圖樣指定使用於肉類及其製品等商
    品，而獲准註冊者所在多有，尚難認係某人之獨創，自不應
    予任何人專斷使用，是以此為主要設計之商標是否構成近似
    ，仍須就個案具體判斷，尚不得以其圖樣上均有鴨子圖形即
    遽指為近似之商標。而系爭商標與據爭商標明顯屬不同設計
    概念且有文字足資區辨，已如前述，原告此部分主張，非屬
    可採。
  (四)系爭商標與據爭商標既非屬近似商標，即無商標法第23條第
    1項第12、13、14款規定之適用。至於據爭商標使用期間較
    系爭商標為長，所指定使用之商品或服務與系爭商標是否相
    同或類似，與判斷結果並不生影響，自毋庸加以論斷。從而
    ，被告所為異議不成立之處分，於法並無不合。訴願決定予
    以維持，亦屬妥適。原告主張前詞，請求撤銷訴願決定及原
    處分，為無理由，應予駁回。
據上論結，本件原告之訴為無理由，爰依行政訴訟法第98條第1
項前段、第218條、民事訴訟法第385條第1項前段，判決如主文
。
中    華    民    國    97    年     4    月    3     日
                          第四庭審判長法  官  陳國成
                                      法  官  陳秀
                                      法  官  陳忠行
本件正本係照原本作成。
如不服本判決，應於判決送達後20日內向本院提出上訴書狀，其
未表明上訴理由者，應於提起上訴後20日內向本院提出上訴理由
書（須依對造人數附具繕本）；如於本判決宣示或公告後送達前
提起上訴者，應於判決送達後20日內補提上訴理由書（須附繕本
）。未表明上訴理由者，逕以裁定駁回。
中    華    民    國    97    年     4    月    3     日
                                     書記官  鄭聚恩


司法院資訊處製作；財團法人民間司法改革基金會備份。
